臺灣高等法院台中分院民事判決　九十年度上易字第三四四號
　　上　訴　人
　（即附帶被上訴人）　甲○○
　（即附帶上訴人）　　丙○○
　　兼訴訟代理人　　　乙○○
右當事人間請求損害賠償事件，上訴人對於中華民國九十年七月二十七日台灣台中地
方法院八十七年度訴字第五一三號第一審判決提起上訴，被上訴人提起附帶上訴，本
院判決如左：
    主    文
原判決關於命上訴人應給付被上訴人丙○○超過新台幣參拾參萬元及其利息部分與該
部分假執行之宣告暨訴訟費用之裁判均廢棄。
右開廢棄部分，被上訴人丙○○在第一審之訴及假執行之聲請均駁回。
上訴人其餘上訴及被上訴人等附帶上訴均駁回。
第一、二審訴訟費用由被上訴人等負擔五分之三，餘由上訴人負擔。
    事    實
甲、上訴人方面：
一、聲明：求為判決：
  (一)原判決不利上訴人部分廢棄。
  (二)右廢棄部分，被上訴人在第一審之訴及假執行之聲請均駁回。
  (三)第一、二審訴訟費用由被上訴人負擔。
  (四)附帶上訴駁回。
  (五)附帶上訴費用由附帶上訴人負擔。
二、陳述：除與第一審判決所載者相同，予以引用外，補稱：
  (一)刑事判決所為事實之認定於為獨立民事訴訟之裁判，本不受拘束。本件事故發生
    係因駕駛者駕車失控後，車身左側橫向撞及路邊電線桿所致，故車身橫向之撞擊
    力應大於車身向前直行之撞擊力，因此駕駛者必然身體左側受傷，惟參諸上訴人
    左側身體無受傷，身體也無沾上左前方玻璃碎片，可知其非駕駛者。且國立臺灣
    大學醫學院鑑定駕駛者為何人，經該院法醫學科孫家棟醫師鑑定結果認，被上訴
    人乙○○較似為駕駛，而上訴人為右前方乘客，易言之，台大醫學院法醫學科八
    十九年五月八日之函，並未排除被上訴人乙○○為駕駛者之可能性。原刑事確定
    判決並未採集車輛前座之血液作ＤＮＡ之鑑定與比對，逕認甲○○是駕駛者，已
    非適法。況上訴人父親自開始即強烈主張『肇事車輛應採集血液作ＤＮＡ鑑定』
    ，亦為被上訴人家屬所明知，然竟於車禍發生後未及一月即將該車過戶予陳柄誠
    ，陳柄誠復將車輛轉讓他人，以逃避ＤＮＡ之鑑定，足見上訴人非駕駛人。至本
    件車禍之發生，係於載送訴外人黃瑞儀、黃士芬二女返回台中縣大里市住處後，
    再往彰化方向行駛，途經台中市○○鄉○○村○○路○段一三五九號前發生，當
    時黃瑞儀、黃士芬均未在車上，該二女自不知發生車禍時，究是何人在駕駛。
  (二)退步言，縱認駕駛人是上訴人甲○○，然就車損部分，被上訴人丙○○請求上訴
    人賠償四十萬元，並舉傳證人吳建地為證，然依車輛資料作業之記載，乙○○之
    後手為丙○○，丙○○之後手為陳柄誠，並無吳建地其人，是吳建地所稱以七萬
    元向乙○○購買系爭車輛云云已非可信；又證人吳建地復於原審證稱，其曾對系
    爭車輛預估修復費用，修復費用須二十五萬元，且當時車輛之價值為五十萬元云
    云，縱認可採，亦顯見當時系爭車輛尚可修復，有回復原狀之可能，則被上訴人
    請求損害賠償，應先請求上訴人回復原狀之修復費用，且以必要者為限（例如：
    修理材料以新品換舊品，應予折舊），即應以修復費用二十五萬元為基準，將修
    理材料所用之新品價值按年予以折舊，所得價額，始為被上訴人丙○○受損金額
    ，較為合理。原判決竟認修復費用超過購入同樣車輛之價格，丙○○請求賠償四
    十萬元為正當，顯與法有違。又就精神慰撫金部分，本應由法院斟酌加害人之身
    分、地位、家庭經濟狀況或能力，請求權人所受損害之程度，及其他一切情事定
    其數額，肇事當時上訴人尚在軍中服役，收入有限，而另案死者陳旺志之父母僅
    亦請求精神慰撫金五十萬元，僅受傷之被上訴人乙○○卻請求精神慰撫金一百五
    十萬元，顯然過高，且被上訴人乙○○與死者陳旺志家屬以三十萬元和解，該三
    十萬元中之十五萬元，乃由上訴人所支出，自應由被上訴人請求之金額中扣除之
    。
  (三)至被上訴人乙○○與訴外人陳旺志，上訴人甲○○三人徹夜玩樂，既明知甲○○
    徹夜未眠，精神必然不濟，駕車危險，其不僅未勸阻開車，反將自己姐姐所有之
    車輛交付上訴人駕駛，搭乘其便車，企圖圖個輕鬆，此種自甘冒險之行為，被害
    人在請求損害賠償時，應有過失相抵之適用，原判決認乙○○應負擔百分之三十
    之過失責任，顯然過低，應予提高。被上訴人之附帶上訴理由謂原審認定附帶上
    訴人與有過失百分之三十著實較重云云，顯然無理由。被上訴人乙○○既與有過
    失，借車予乙○○之車主（即被上訴人丙○○）亦應承擔乙○○之過失，故被上
    訴人丙○○亦屬與有過失，縱認其可請求車輛部分之損害賠償，亦應有過失相抵
    之適用，原判決對車輛部分，未適用過失相抵，應有所違誤。
三、證據：補提鑑定意見書四份、憲兵司令部刑事鑑識中心鑑驗通知書一紙、刑事判
    決書一份、筆錄一份為證（以上均為影本）。
乙、被上訴人方面：
一、聲明：求為判決：
  (一)上訴駁回。
  (二)原判決關於附帶上訴人乙○○與有過失部分百分之三十部分，即新台幣十八萬零
    六百九十六元廢棄。
  (三)右廢棄部分，附帶被上訴人應再給付附帶上訴人乙○○新台幣十二萬零四百六十
    四元。
  (四)第二審訴訟費用及附帶上訴費用均由附帶被上訴人負擔。
二、陳述及證據：除與第一審判決所載者相同，予以引用外，補稱：
  (一)被上訴人乙○○自車禍發生迄今，仍經常頭痛、失眠，且須至醫院門診追蹤治療
    並須長期服用中藥藥材治療頭痛，痛苦不堪，身心俱疲。
  (二)關於訴外人陳旺志和解部分，實因被上訴人父親因一方面既須至醫院照顧被上訴
    人乙○○，他方面又須經營家中房屋建築生意，乃不明究理，遂與死者家屬達成
    和解，實則應由上訴人負擔全部賠償責任。
  (三)系爭事實發生前，被上訴人乙○○曾詢上訴人是否疲累，並表示願意駕駛，為上
    訴人卻答以：「我還不累，這時候在把馬子，所以我來開車，這樣比較帥」等語
    ，實非上訴人所述利用伊擴大活動範圍。況車禍發生時，上訴人尚能自扭曲變形
    之車體中脫離並至車外呼救，足見上訴人無精神不濟之問題。原審認被上訴人乙
    ○○與有過失百分之三十，著實過重。
    理    由
一、本件被上訴人主張：上訴人於民國（以下同）八十五年三月三十日凌晨五時許，
    駕駛被上訴人丙○○所有之ＮＺ－七九二二號自用小客車（下稱系爭車輛），行
    經台中縣烏日鄉○○村○○路○段一三五九號前之左轉彎道時，因高速行駛，導
    致駕駛失控而煞車不及，撞及右側路旁之電線桿，致乘坐在右前座之被上訴人乙
    ○○受有頭部外傷、腦浮腫及昏迷等傷害。系爭車輛亦因毀損而無法修復。上訴
　　人傷害部分業經國防部高等軍事法院判處其有期徒刑一年二月確定。上訴人駕駛
　　車輛肇事，致被上訴人乙○○受有之傷害及被上訴人丙○○所有車輛毀損，依據
　　民法一百八十四條第一項、第一百九十五條第一項之規定，對被上訴人應負賠償
　　責任。被上訴人乙○○受傷後被送至台中縣沙鹿鎮光田綜合醫院住院醫療，計支
　　付醫療費新台幣（以下同）十一萬九千五百五十八元。其因受有頭部外傷、腦挫
　　傷、腦浮腫及昏迷等傷害，迄今尚未完全痊癒，而經常頭痛不已，常需至醫院門
　　診追治療，其精神痛苦不堪，請求賠償精神慰藉金一百五十萬元。系爭車輛，
　　買受時之價款為六十九萬八千元，至本件事故時，僅使用一年九個月，經上訴人
　　撞擊後已經全毀，扣除使用期間折舊，被上訴人丙○○爰請求上訴人賠償四十萬
　　元等語。
二、上訴人則以：伊涉嫌過失致死之刑事案件，已聲請最高檢察長提起非常上訴救濟
    。而刑事判決所為事實之認定於為獨立民事訴訟之裁判，本不受拘束。本件事故
    發生係因駕駛者駕車失控後，車身左側橫向撞及路邊電線桿所致，故車身橫向之
    撞擊力應大於車身向前直行之撞擊力，因此駕駛者必然身體左側受傷，惟參諸伊
    左側身體無受傷，身體也無沾上左前方玻璃碎片，可知伊非駕駛者。退步言，縱
　　認伊係駕駛人，應負侵權行為之損害賠償責任，惟被上訴人乙○○於八十五年三
　　月三十日至八十五年四月十八日在光田綜合醫院住院治療，醫療費用實際支出九
　　萬零二百五十元，並非十萬七千四百八十八元。肇事當時伊尚在軍中服義務役，
　　收入有限。而另案死者陳旺志之父母亦僅請求精神慰撫金五十萬元，僅受傷之被
　　上訴人乙○○卻請求精神慰撫金一百五十萬元，顯然過高。又系爭車輛既在車禍
　　發生後，過戶予他人，顯見已修復完畢，計算折舊部分，修復費用以二十五萬元
　　為合理。再者，被上訴人乙○○將車輛交付被告駕駛，其搭乘伊駕駛之車輛，乃
　　是利用伊擴大活動範圍，自應承擔伊之過失。參諸國防部高等軍事法院判決認定
　　之事實，可知被上訴人乙○○、訴外人陳旺志與伊等三人徹夜玩樂，被上訴人乙
　　○○明知卻未勸阻伊開車，反將車輛交由伊駕駛，並搭乘其便車，此種自甘冒險
　　之行為，應有過失相抵之適用。被上訴人乙○○既與有過失，車主即被上訴人丙
　　○○亦應承擔原告乙○○之過失。另被上訴人乙○○曾與死者陳旺志以三十萬元
　　和解，該三十萬元中之十五萬元，係由伊支出，亦應予扣除之等語，資為抗辯。
三、查被上訴人主張上訴人於八十五年三月三十日凌晨五時許，駕駛被上訴人丙○○
    所有系爭車輛，行經台中縣烏日鄉○○村○○路○段一三五九號前之左轉彎道時
    ，因高速行駛，導致駕駛失控而煞車不及，撞及右側路旁之電線桿，致乘坐在右
    前座之被上訴人乙○○受有頭部外傷、腦浮腫及昏迷等傷害等情，業經上訴人於
    八十五年七月二十五日及十一月十六日偵查中，供認其駕車肇事，證人黃瓊儀、
　　黃士芬亦於偵查中證稱彼等離開時，肇事車輛均由上訴人駕駛等語。另據處理本
　　件車禍之警員莊銘煙於偵查及審理中均指稱，上訴人係肇事汽車駕駛人等事實，
　　有台灣高等法院台中分院八十九年度軍上字第五號刑事判決，附卷可稽。原審法
　　院復函台中縣警察局烏日分局檢送肇事車輛現場照片，已見系爭車輛最大之撞擊
　　點乃在車輛左側後方乘客部分，次為駕駛座左側及前座擋風玻璃處，是左側後方
　　乘客之受傷程度應屬最嚴重者，駕駛者之傷亡程度次之。參諸該後座乘客陳志旺
　　因本件車禍致死，而上訴人亦因本件車禍受有腹部鈍傷併脾臟破裂、後腹壁出血
　　、右側氣胸及頭部擦傷等傷害等事實，有國防部高等軍事法院八十九年法仁判字
　　第０六九號判決附卷可稽，足證系爭車輛之左側撞擊電線桿後，因上訴人係駕駛
　　者，導致上訴人撞擊方向盤，造成受有上揭胸、腹部等傷害，是上訴人係肇事時
　　之系爭車輛駕駛者，足堪認定。上訴人辯稱：本件車禍係因駕駛者駕車失控後，
　　車身左側橫向撞及路邊電線桿所致，因此駕駛者必然身體左側受傷，惟上訴人左
　　側身體無受傷，身體也無沾上左前方玻璃碎片，可知其非駕駛者云云，自非可採
　　。
四、按因故意或過失不法侵害他人之權利者，負損害賠償責任，又不法侵害他人之身
    體、健康、名譽、或自由者，被害人雖非財產之損害，亦得請求賠償相當之慰藉
    金，民法一百八十四條第一項、第一百九十五條第一項分別定有明文，茲被上訴
    人等主張上訴人不法侵害被上訴人乙○○之身體及被上訴人丙○○所有之系爭車
    輛，致渠等受有損害，既經認定，依上開規定請求上訴人賠償損害。關於被上訴
    人乙○○請求醫療費用部分，經原審法院函光田綜合醫院檢送被上訴人乙○○之
    門診及住院費用明細表。經該醫院函覆稱：被上訴人乙○○自八十五年三月三十
    日至四月十八日，支出之醫療費用各為九萬零二百五十元及一萬二千零七十元等
    情，此有該醫院九十年六日（九十）光醫事歷字第九０００四八五函附卷可憑。
    就被上訴人所受傷害及各收據載明治療費別以觀，認上揭所載之十萬二千三百二
    十元費用，自屬治療上之必要費用，予以准許；又被上訴人乙○○因上訴人之侵
    權行為，致受有頭部外傷、腦浮腫及昏迷等傷害，造成其身體及精神受有痛苦，
    是被上訴人乙○○請求非財產上之損害賠償，自屬有據，被上訴人乙○○係大學
    畢業，現擔任台中縣沙鹿鎮調解委員會秘書，每月薪資約數萬元。原審斟酌兩造
    之身分、地位、家庭經濟狀況或能力，及被上訴人乙○○所受損害之程度等情事
　　，認被上訴人乙○○請求賠償精神慰撫金五十萬元，洵為相當。至上訴人主張本
　　件車禍死者陳旺志之父母，於另案請求之精神慰撫金僅五十萬元，是屬另一事，
　　非本件精神慰撫金應審酌之範圍。
五、關於被上訴人丙○○請求車輛損害部分：按物被毀損時，被害人除得依民法第一
    百九十六條請求賠償外，並不排除民法第二百十三條至第二百十五條之適用（最
    高法院七十七年度第九次民事庭會議決議參照），二者既為競合關係，被害人自
    得擇一行使，又按不法毀損他人之物者，被害人得請求賠償其物因毀損所減少之
    價額，民法第一百九十六條定有明文，所謂因毀損所減少之價額，係指於毀損後
    客觀價值之金錢，亦即市場價值滑落、貶值之部分，非回復原狀所需之費用，本
    件被上訴人丙○○主張伊所有系爭車輛，係八十三年六月十日所購買，買受時之
    價款為六十九萬八千元，至八十五年三月三十日發生本件事故時，僅使用一年九
    個月等事實，業據其提出中部汽車股份有限公司車輛價格表為證，堪信為真實，
    上訴人雖辯稱系爭車輛於車禍發生後，繼而過戶予他人，顯見已修復完畢，足堪
    使用，計算折舊部分，修復費用以二十五萬元為合理，是被上訴人丙○○以全毀
    為由，請求賠償四十萬元，殊非有理云云，惟經證人吳建地到庭結證稱：其以七
    萬元之價格購買系爭車輛，作為取得零件之用途，依其從事十五年之汽車買賣經
    驗，該款車輛第一年之折舊為百分之十五，第二年之折舊則為百分之八，是系爭
　　車輛應有五十萬元之市價（見原審法院九十年七月二十日言詞辯論筆錄），按侵
　　權行為損害賠償之目的，乃在填補權利人之損害，其應回復者，非原來狀態，而
　　係應有狀態，又車輛物被毀損時，被害人固得依民法第一百九十六條以修復費用
　　為估定之標準，請求賠償車輛被毀損所減少之價額，惟如修復費用超過購入同樣
　　車輛之價格者，應以車輛價格為其損害額，始符誠信公平原則，基此，被上訴人
　　丙○○請求賠償四十萬元，固非無據，惟按關於物或權利之喪失或損害，負賠償
　　責任之人，得向損害賠償請求權人，請求讓與基於其物之所有權或基於其權利對
　　於第三人之請求權，同法第二百十八條之一第一項復定有明文，查系爭車輛既以
　　七萬元之價格售與吳建地作為取得零件之用，揆諸上揭規定之立法精神，該價金
　　利益自應予以扣除。至被上訴人丙○○雖將系爭車輛借車與被上訴人乙○○，然
　　被上訴人間係成立系爭車輛之使用借貸關係，不生過失相抵之問題，上訴人辯稱
　　被上訴人丙○○應承擔乙○○之過失，應有過失相抵之適用云云，尚不足採。是
　　上訴人應賠償被上訴人丙○○三十三萬元。原判決就此部分判命上訴人應賠償被
　　上訴人丙○○超過三十三萬元及其利息，自有未洽。上訴意旨就此部分之上訴為
　　有理由，應由本院廢棄改判。
六、又按損害之發生或擴大，被害人與有過失者，法院得減輕賠償金額，或免除之；
    前項之規定，於被害人之代理人或使用人與有過失者，準用之，民法第二百十七
    條第一、二項定有明文。查被上訴人乙○○向被上訴人丙○○借用系爭車輛，並
    將車輛交付上訴人駕駛，被上訴人乙○○搭乘上訴人駕駛之車輛，係利用上訴人
    擴大活動範圍，上訴人屬被上訴人乙○○之使用人（最高法院七十四年台上字第
    一一七０判例參照）。次查，被上訴人乙○○、上訴人及訴外人陳旺志等三人，
    於車禍當日凌晨吃畢宵夜後，再同往台中市某ＰＵＢ廳聊天，又於該日凌晨三時
    許，由上訴人搭載被上訴人乙○○等人至台中市某ＫＴＶ唱歌，繼而於當日凌晨
    五時許，上訴人開車載被上訴人乙○○等人，嗣發生本件車禍等事實，有國防部
    高等軍事法院八十九年法仁判字第六九號判決，附卷可稽，足見被上訴人乙○○
    、上訴人與訴外人陳旺志發生車禍當日凌晨徹夜未眠，衡諸常情，上訴人精神必
    然不濟，實不宜貿然駕駛，被上訴人乙○○明知上情，非但未加勸阻，竟仍將系
    爭車輛交付上訴人駕駛，並搭乘便車，此種自甘冒險之行為，其對本件車禍之發
    生，亦與有過失。原審法院衡諸上情，認上訴人應負百分之七十之過失，被上訴
　　人乙○○應負百分之三十之過失。至上訴人所辯被上訴人乙○○曾與死者陳旺志
　　以三十萬元和解，該三十萬元中之十五萬元，乃由上訴人支出，亦應予扣除之云
　　云，並提出筆錄二張為憑，惟該賠償係就本件車禍另一被害人陳旺志所為之損害
　　賠償，與本件被上訴人之損害賠償請求權，要屬二事，尚無主張抵扣之餘地。從
　　而，被上訴人乙○○本於侵權行為損害賠償請求權，請求上訴人賠償醫療費用十
　　萬二千三百二十元、精神慰撫金五十萬元，計六十萬二千三百二十元，扣除被上
　　訴人乙○○與有過失部分，應賠償四十二萬一千六百二十四元，暨自訴狀繕本送
　　達之翌日即八十七年三月十五日起至清償日止，按年息百分之五計算之法定遲延
　　利息，自有理由。原審法院就此部分為被上訴人勝訴之判決，核無違誤。上訴及
　　附帶上訴意旨指摘原判決此部分不當，求予廢棄改判，為無理由，應予駁回。
七、本件事證已臻明確，兩造其餘之攻擊防禦方法及舉證，均對本判決之結果不生影
    響，爰不一一論述，併附敘明。
八、據上論結，本件上訴為一部有理由，一部無理由，附帶上訴為無理由，依民事訴
    訟法第四百四十九條第一項、第四百五十條、第七十九條但書，判決如主文。
中　　　華　　　民　　　國　　九十一　　年　　　四　　　月　　 十六　　 日
~B1民事第三庭審判長法　官　陳照德
~B2　　　　　　　　法　官　蔡王金全
~B3　　　　　　　　法　官　陳成泉
右為正本係照原本作成。
不得上訴。
~B 　 　　　　　　書記官　劉恒宏
中　　　華　　　民　　　國　　九十一　　年　　　四　　　月　　 十七　　 日
                                                                        Ｈ
